最高法院民事判決　　　　　　九十六年度台上字第一三０六號
上　訴　人　乙○○
訴訟代理人　莊國明律師
被 上訴 人　甲○○
訴訟代理人　簡坤山律師
上列當事人間請求塗銷地上權登記等事件，上訴人對於中華民國
九十五年十月三日台灣高等法院第二審判決（九十五年度上字第
二九九號），提起上訴，本院判決如下：
    主  文
原判決除假執行部分外廢棄，發回台灣高等法院。
    理  由
本件被上訴人主張：坐落宜蘭縣羅東鎮○○段三０、三一號土地
，係伊與訴外人簡旺欉、簡柳濱共有，上訴人所有房屋、雨遮、
花園等分別占用系爭土地，如原判決附圖（下稱附圖）所示Ａ、
Ｂ1、Ｂ2、Ｃ、Ｄ、Ｅ部分。訴外人陳阿棕於民國三十八年間未
會同土地所有人，單方就系爭土地（原三三一地號）聲請地上權
設定登記，並於上開土地上建築房屋（竹林段六一六、六一七建
號建物，木造、面積分別為六一平方公尺，坐落北成段三一地號
。重測後為北成段三五八、三五九建號）。嗣上訴人於四十四年
間向陳阿棕購買六一七建號建物（重測後三五九建號），經訴請
台灣宜蘭地方法院（下稱宜蘭地院）四十五年度訴字第七七號民
事判決陳阿棕應將「坐落羅東鎮○○里○○路五七號（即竹林段
三三一號）地上房屋所有權移轉登記為上訴人所有」，上訴人於
四十七年三月二十五日申請移轉登記，因地政機關作業錯誤，併
將陳阿棕之地上權一起移轉登記予上訴人。陳阿棕上開地上權登
記違背三十五年公布施行之土地登記規則第十七條規定，應為無
效。陳阿棕取得系爭地上權係因地政機關之錯誤登記，自無土地
法第四十三條信賴登記之適用。上訴人占有系爭土地如附圖所示
Ａ、Ｂ1、Ｂ2、Ｃ、Ｄ、Ｅ部分均屬無權占有。縱認上訴人信賴
登記陳阿棕系爭地上權登記，其範圍亦僅及於三一地號土地如附
圖所示B1部分土地（面積六０點九二平方公尺），逾B1範圍以外
之土地，兩造間並無地上權法律關係等情。先位聲明：上訴人
就三０、三一號土地，羅東地政事務所於三十八年以竹林字第一
０七八號收件，權利範圍土地壹部之地上權登記，應予塗銷。
上訴人應將第一項聲明所示三０號土地上，如附圖所示編號Ｅ面
積二五點八平方公尺之花園等，及同北成段三一地號土地上，如
附圖所示編號Ｄ面積一五點０九平方公尺之花園等、編號Ｃ面積
二四點四四平方公尺之鐵架雨遮、編號 B（包括B1及B2）面積七
二點九九平方公尺之木造鐵皮頂主建物、編號Ａ面積四五點九一
平方公尺之木造鐵皮頂附屬建物等地上物拆除，並將土地交還伊
及其他共有人。上訴人應自八十九年四月一日起至返還上開土
地之日止，按年給付伊損害金七萬七千九百八十一元。備位聲明
：請求確認上訴人所有由羅東地政事務所於三十八年以竹林字
第一０七八號收件登記之地上權，僅存在於坐落宜蘭縣羅東鎮○
○段三一號土地上，如附圖所示編號B1，面積六０點九二平方公
尺部分之土地範圍內，逾編號B1範圍以外之土地，兩造間之地上
權法律關係不存在。上訴人應將第一項聲明所示三０號土地上
，如附圖所示編號Ｅ面積二五點八０平方公尺之花園，及同地段
三一號土地上，如附圖所示編號Ｄ面積一五點０九平方公尺之花
園、編號Ｃ面積二四點四四平方公尺之鐵架雨遮、編號B2面積一
二點０七平方公尺之木造鐵皮頂主建物、編號Ａ面積四五點九一
平方公尺之木造鐵皮頂附屬建物等地上物拆除，並將土地交還甲
○○及其他共有人。上訴人應自八十九年四月一日起至返還上
開土地之日止，按年給付伊七萬七千九百八十一元之地租金及損
害金之判決。
上訴人則以：陳阿棕於三十八年設定地上權，合於當時施行之土
地登記規則第十七條規定，並無登記無效之情形。縱認地上權之
登記有無效之情形，伊受讓陳阿棕讓與之地上權，亦受土地法第
四十三條之保護。伊在系爭土地除有地上權之使用權源外，並有
租賃契約之使用權源，並非無權占有或侵權行為等，被上訴人訴
請伊拆屋還地及請求損害賠償，並無理由等語，資為抗辯。
原審將第一審所為被上訴人先位聲明敗訴部分予以廢棄改判，並
駁回上訴人就備位聲明敗訴部分之上訴，無非以：查系爭三０、
三一號土地，於民國七十二年土地重測前係竹林段三三一、三三
一－五號。三三一－五號係於五十三年五月十八日自同段三三一
號分割增加。三三一號於三十六年七月一日總登記時，係訴外人
簡蕃婆、簡平埔、簡阿南、簡阿來、簡石蛋、簡東榮、簡同居等
七人共有。五十年四月八日簡平埔、簡阿南、簡阿來、簡石蛋、
簡東榮、簡同居等六人將其等應有部分，合計二四分之二二贈與
被上訴人。六十年六月七日，簡蕃婆之繼承人簡旺欉、簡柳濱二
人辦理繼承登記，應有部分各為二四分之一。系爭三０、三一號
土地，依土地謄本記載：陳阿棕有「收件日期字號：三十八年十
一月五日竹林字一０七八號。登記日期：三十九年二月一日。權
利範圍：土地一部」之地上權登記；上訴人「收件日期字號：三
十八年十一月五日竹林字第一０七八號登記日期：三十九年二月
一日、權利範圍：土地一部。備考：四十六年七月八日羅東字第
一八二號地上權人一部移轉」之地上權登記。陳阿棕於三十八年
十一月五日申請為系爭地上權登記時，未會同土地所有權人共同
提出，陳阿棕於三十八年十一月五日所填具之「建築改良情形填
報表」，其上記載義務人為「土地所有權人簡阿捕等七名」，該
「簡阿捕」並非當時土地之共有人，自難認陳阿棕與土地共有人
達成為陳阿棕設定地上權之合意。另陳阿棕提出之單獨申請登記
保證書其內容為「保證聲請登記之土地：羅東竹林三三一所在、
一建坪一八坪四合三、一本國式、一木造。保證原因：為保證建
物所有人（地上權人）陳阿棕從來確係向上開建物敷地所有人簡
阿捕租用該建物敷地建築房屋屬實，但因土地所有權人對於上開
土地地上權設定不肯連同申請蓋章。保證事項：查建物所有人（
地上權人）陳阿棕自民國十三年確係業已向該建物敷地所有人簡
阿捕租用上開建物敷地在此建築房屋其使用範圍係一部、存續期
間無定期，其每年地租台幣拾貳元地租支付日期每年底五日……
」等語，但系爭土地所有權人並無簡阿捕，亦無從認定陳阿棕與
土地所有權人間確有口頭或書面訂立土地租賃或地上權契約。被
上訴人主張陳阿棕系爭土地地上權登記為無效，應為可採。上訴
人就系爭建物，係經宜蘭地院四十五年度訴字第七七號判決移轉
，上訴人並未提出陳阿棕將系爭地上權讓與伊之證明，參以上訴
人訴訟代理人黃全興之陳述，上訴人之地上權並非信賴陳阿棕之
地上權登記而取得。陳阿棕之地上權登記為無效。上訴人亦無從
自陳阿棕受讓地上權，被上訴人訴請上訴人應將其上開地上權登
記予以塗銷，應予准許。又被上訴人否認上訴人所提租金收據為
真正。且該收據均未載明究為何筆土地之租金及由何人繳納，又
部分收據雖蓋有立據人簡旺欉、簡石蛋、簡平埔之印章，並非全
體共有人，上訴人亦未能證明其占用之系爭土地，係由簡旺欉、
簡石蛋、簡平埔分管，縱其與簡旺欉、簡石蛋、簡平埔間有租約
關係，亦不得主張其效力及於被上訴人。被上訴人請求上訴人將
系爭三０號土地上如附圖所示編號E 面積二五點八平方公尺之花
園等，及三一號土地上，如附圖所示編號D 面積一五點０九平方
公尺之花園等、編號C 面積二四點四四平方公尺之鐵架雨遮、編
號B2面積一二點０七平方公尺之木造鐵皮頂主建物、編號B1面積
六０點九二平方公尺之木造鐵皮頂主建物、編號A 面積四五點九
一平方公尺之木造鐵皮頂附屬建物等地上物拆除，並將土地交還
伊及其他共有人，自屬有據，應予准許。茲審酌系爭土地之坐落
位置、繁榮程度、及上訴人使用系爭土地情形等情，認上訴人占
用系爭土地之不當得利以系爭土地之申報地價之總價額年息百分
之七計算為允當。系爭三０號土地之申報地價每平分公尺為四千
四百八十元、三一號土地之申報地價每平方公尺為四千六百四十
元，上訴人占用三０號（E 部分）面積為二五點八０平方公尺，
占用三一號（A、B1、B2、C、D ）面積為一五八點四三平方公尺
，依此計算，上訴人自八十九年四月一日至九十四年三月三十一
日期間應給付被上訴人之不當得利，為二十七萬二千九百三十三
元；自九十四年四月一日起至返還系爭土地之日止，應按月給付
被上訴人五萬四千五百八十七元。除第一審所命上訴人給付外，
應再付被上訴人十萬八千六百五十八元，及自九十四年四月一日
起按年再給付二萬一千七百三十二元等詞，為其判決之基礎。
惟按土地登記，固應由權利人及義務人共同聲請之，但權利人如
因特殊情形，不能覓致義務人共同聲請登記，得由權利人陳明理
由填具保證書，呈請單獨聲請登記。又證明登記原因文件或土地
權利書狀不能提出時，應取具鄉鎮保長或四鄰或店舖之保證書。
此觀之三十五年十月二日施行之土地登記規則第十七條、第三十
二條第一項之規定自明。而系爭三０、三一號土地，於七十二年
土地重測前係竹林段三三一、三三一－五號。三三一－五號係於
五十三年五月十八日自同段三三一號分割增加。三三一號於三十
六年七月一日總登記時，係訴外人簡蕃婆、簡平埔、簡阿南、簡
阿來、簡石蛋、簡東榮、簡同居等七人共有。五十年四月八日，
簡平埔、簡阿南、簡阿來、簡石蛋、簡東榮、簡同居等六人將其
等應有部分，合計為二四分之二二贈與被上訴人。六十年六月七
日，簡蕃婆之繼承人簡旺欉、簡柳濱二人辦理繼承登記，應有部
分各為二四分之一，為原審確定之事實。又依卷附之陳阿棕他項
權利登記聲請書內所載證明書據為地上權設定契約書，所附保證
書係由鄰長陳茂慶、里長林阿樟出具，其內容略謂「保證責任：
本保證人共同保證上開建物確係是陳阿棕之所有無假冒等情，如
有偽報以致損害善意第三者權利時，被保證人應自負嚴厲處分，
保證人共同願負完全之責」；另陳阿棕及鄰長陳茂慶、莊阿九出
具，並由里長林阿樟證明之單獨申請登記保證書其內容為「保證
聲請登記之土地：羅東竹林三三一所在、一建坪一八坪四合三、
一本國式、一木造。保證原因：為保證建物所有人（地上權人）
陳阿棕從來確係向上開建物敷地所有人簡阿捕租用該建物敷地建
築房屋屬實，但因土地所有權人對於上開土地地上權設定不肯連
同申請蓋章。保證事項：查建物所有人（地上權人）陳阿棕自民
國十三年確係業已向該建物敷地所有人簡阿捕租用上開建物敷地
在此建築房屋其使用範圍係一部、其每年地租台幣拾貳元地租支
付日期每年底五日等語（見一審卷三三四至三四三頁），上該保
證書及單獨申請登記保證書固記載系爭土地所有權人為「簡阿捕
」，惟稽之一審卷三三二及三三八頁所附一０七八、一０七九建
築改良物情形填報表土地所有權人欄內，分別記載為：簡阿捕等
七人或簡阿埔等七人，衡之提出聲請地上權登記時在台灣光復不
久之三十八年或三十九年間之時空環境；「埔」與「捕」之閩南
語發音及字型相近；一般姓名之閩南語貫稱，常有以末字之前加
一「阿」字稱呼；系爭土地原所有人既有簡平埔及簡阿南、簡阿
來；復參以卷附分別由簡平埔、簡石蛋、簡旺欉（即簡蕃婆之繼
承人）出具，並貼有印花稅票，載有收到地基租谷之收據（見一
審卷一四七至一五二頁）等情以觀，上訴人抗辯陳阿棕就系爭土
地原設定有地上權，即非全屬無據。原審未遑查明簡阿捕與簡平
埔是否同一人，或係另有其人？系爭土地原所有人是否輪流負責
向地上權人收租？陳阿棕有無向簡平埔、簡石蛋、簡旺欉或簡蕃
婆另租其他土地？資以判斷陳阿棕此項單獨聲請地上權登記是否
合於三十五年十月二日施行之土地登記規則第十七條、第三十二
條第一項之規定？遽以前開情詞，為上訴人不利之判決，自嫌速
斷。本件事實尚未臻明瞭，本院無從為法律上之判斷，又被上訴
人先位聲明是否有理由，既尚待調查審認，則其備位聲明部分自
屬無可維持，應併予廢棄。上訴論旨，指摘原判決不當，求予廢
棄，為有理由。另系爭地上權存續期間究係自三十九年一月六日
起至六十二年一月六日止或係不定期限？先位之訴無理由，始得
就備位之訴為裁判，案經發回，應併予注意。
據上論結，本件上訴有理由。依民事訴訟法第四百七十七條第一
項、第四百七十八條第二項，判決如主文。
中　　華　　民　　國　九十六　年　　六　　月   十四   日
                      最高法院民事第七庭
                          審判長法官  劉　延　村
                                法官  劉　福　來
                                法官  黃　秀　得
                                法官  吳　謀　焰
                                法官  李　寶　堂
      本件正本證明與原本無異
                                      書  記  官
中　　華　　民　　國　九十六　年　　六　　月  二十九  日
                                                H
